臺灣高等法院花蓮分院民事判決　　　　　 100年度上字第10號
上訴人兼
承受訴訟人　孔花容
上訴人即
承受訴訟人　李建廣
　　　　　　李美子
　　　　　　李旺財
　　　　　　李今亦
共　　　同
訴訟代理人　伊掃魯刀吳文明）.
被上訴人　　羅聰賢
上列當事人間返還不當得利事件，上訴人對於臺灣花蓮地方法院
99年度訴字第307號中華民國99年12月30日所為第一審判決提起
上訴及為訴之追加，本院於100年8月24日言詞辯論終結，判決如
下：
   主  文
上訴及追加之訴均駁回。
第二審及追加之訴訴訟費用均由上訴人負擔。
    事  實
壹、上訴人方面：
一、上訴聲明：
  (一)原判決廢棄。
  (二)被上訴人應給付上訴人等新台幣（下同）3,234,000元，及
    自民國81年7月1日至100年8月20日止，按年息5%（於原審請
    求依年息6%，於本院減縮為依年息5%）計算之利息。
  (三)第一、二審訴訟費用由被上訴人負擔。
二、上訴人對事實及理由之陳述略以：
  (一)緣自81年起至99年1月間止，上訴人孔花容與原上訴人李天
    福（100年2月6日歿）夫妻2人對被上訴人之損害賠償給付共
    計6,288,000元，扣除應給付被上訴人之64個月房屋租金288
    ,000元（參原審法院98年度訴字第400號民事判決）與81年7
    月16日原上訴人李天福將房屋設定抵押權與被上訴人之抵押
    保證金300萬元後，差額300萬元即屬被上訴人之不當得利，
    茲分述如下：
  1.83年12月31日原上訴人李天福給付被上訴人40萬元、84年3
    月13日原上訴人李天福給付被上訴人15萬元，以上有收據為
    證。
  2.84年原上訴人李天福廉售被上訴人奇木桌乙個，價格25萬元
    ，有財務支付明細表為證。
  3.99年1月13日因房屋拍賣給付被上訴人220萬元。
  4.以上小計6,288,000元。扣除原上訴人李天福應給付被上訴
    人64個月房屋租金共288,000元及抵押保證金300萬元後，差
    額之300萬元（計算式：3,000,000＋400,000＋150,000＋25
    0,000＋2,200,000＋288,000－288,000－3,000,000＝3,000
    ,000元），即屬被上訴人之不當得利。
  (二)另依原住民族基本法第32條規定：「政府除因立即而明顯危
    險外，不得強行將原住民遷出其土地區域。前項強制行為，
    致原住民受有損失時，應予合理安置及補償。」原審於81年
    5月份強制執行光復鄉○○段879地號土地時，並未達立即而
    明顯危險之程度，原審將上訴人孔花容強行遷出其土地區域
    ，構成違法失職之責任，並使上訴人受嚴重損失，且上訴人
    未受合理安置及補償，上訴人孔花容為一家四口生活起居，
    只好租用他人農舍定居約1年半（18個月），每月租金3,000
    元，1年半共計54,000元。另上訴人孔花容一家四口生活費
    用，以每個月開銷1萬元計算，1年半共計180,000元。以上
    一年半之租金及生活開銷總計234,000元，被上訴人依不當
    得利亦應予返還。
  (三)又被上訴人主張300萬元5%之利息1,746,986元，上訴人否認
    之，因被上訴人行使抵押權已得到300萬元，該利息為不當
    得利。爰依不當得利法律關係訴請被上訴人返還不當得利所
    得3,234,000元。
三、證據：除援用於原審所提出者外，另提出下列證據為證：
  (一)他項權利證明書影本1紙。
  (二)土地、建築改良物抵押權設定契約書影本1紙。
  (三)臺灣花蓮地方法院99年度易字第98號刑事判決附表1紙。
  (四)83年12月31日收據影本1紙。
  (五)84年3月13日收據影本1紙。
  (六)李天福財務收支明細表影本1紙。
  (七)99年1月13日收據影本1紙。
貳、被上訴人方面：
一、答辯聲明：
  (一)上訴及追加之訴均駁回。
  (二)第二審及追加之訴訴訟費用均由上訴人負擔。
二、被上訴人對事實及理由之陳述略以：
  (一)緣因原上訴人李天福向他人借貸，土地抵押到期無力償還，
    於81年10月7日向被上訴人借貸50萬元，另上訴人孔花容及
    原上訴人李天福之子即承受訴訟人李建廣承攬被上訴人任負
    責人之達盈興業有限公司池南陳列館土木工程，因被上訴人
    恐李建廣無完工之資力，或有溢領工程款無法完工情事，故
    由李建廣商請其父即原上訴人李天福將所有坐落光復鄉○○
    段（現為阿托莫段）879、880、880-2、880-3、1462-2地號
    土地5筆，及上訴人孔花容所有房屋1棟（建號：196，門牌
    ：花蓮縣光復鄉○○○街38巷11號）供被上訴人設定300萬
    元之抵押權，清償期間均為82年7月15日，且約明利息及違
    約金，上訴人孔花容及原上訴人李天福並擔任連帶債務人，
    此有抵押權設定契約書、他項權利證明書及土地登記謄本等
    件影本為憑。
  (二)清償期82年7月15日屆至，因承受訴訟人李建廣、上訴人孔
    花容及原上訴人李天福無力償還，經上訴人孔花容及原上訴
    人李天福懇求被上訴人，始同意上訴人孔花容及原上訴人李
    天福就所積欠之300萬元債務，延至83年7月15日清償，同時
    由原上訴人李天福於82年11月10日簽立切結同意書及本票30
    0萬元為憑，到期日為83年6月30日。嗣因承受訴訟人李建廣
    未如期完工，而由被上訴人代為完工，致被上訴人支出罰款
    及多項費用，不得已而向上訴人孔花容及原上訴人李天福求
    償並聲請拍賣抵押物（原審法院90年度執字第4548號）。上
    訴人孔花容及原上訴人李天福與被上訴人之債權債務關係，
    經被上訴人依臺灣花蓮地方法院90年度執字第4548號強制執
    行程序聲明承受系爭房地，故概不涉及上訴人所述之原住民
    族基本法，且系爭房地於92年間即已移轉，亦早於原住民族
    基本法公佈施行日（94年2月5日），更證明其不適用。
  (三)上訴人所述83年12月31日給付被上訴人40萬元及84年3月13
    日給付15萬元，被上訴人於工程合約書中已予扣除，即總計
    9,046,487元－550,000=8,496,487元，故非如上訴人所述，
    被上訴人有何不當得利可言。
  (四)兩造為確認雙方債務，於83年12月31日至曾泰源律師事務所
    協調，並由雙方同意另簽立切結書，於切結書內容約明：「
    甲方（即李建廣之代還人）積欠乙方（即被上訴人）明確之
    債務120萬元…甲方所提供予乙方設定之不動產抵押權擔保
    暫不塗銷，嗣甲方清償完畢所有積欠乙方含代償李建廣之債
    務後，始得塗銷」。
  (五)嗣上訴人孔花容及原上訴人李天福未履行前項債務，且兩造
    為確認雙方債務，於86年4月11日在原住民精神領袖楊仁福
    省議員服務處，經結算雙方同意下，另簽立協議書協議債權
    金額為（A）乙方提供土地折價350萬元、（B）經結算乙方
    須償付90萬元、（C）林務局罰款約400萬元。以上合計840
    萬元（不含工程虧損）。而後於86年4月14日在曾泰源律師
    事務所簽定切結書將協議所得合意記載於內，並由曾泰源律
    師為見證人。
  (六)前開事實復經證人曾泰源律師於原審法院85年度訴字第285
    號中證述：「李建廣之債務原告同意負責，並將另外結算，
    且為系爭抵押權之擔保範圍所及…。」依民法第300條規定
    ，原上訴人李天福既已於83年12月31日所簽之切結書及86年
    4月11日協議書、86年4月14日切結書中明確承諾其債權債務
    ，並承擔其子李建廣所負債務，自應對被上訴人負清償責任
    ，且依上訴人孔花容及原上訴人李天福於83年12月31日所簽
    之切結書中，亦可得知上訴人孔花容及原上訴人李天福自願
    將原抵押權所擔保之債權範圍擴及至82年7月15日系爭抵押
    權存續期滿後新生之債權，則上訴人孔花容及原上訴人李天
    福積欠被上訴人之債務並未消滅，債權債務關係甚為明確。
  (七)於86年4月14日委託人「孔美容」，願將其所有坐落鳳林鎮
    ○○段89地號土地1.0131公頃，全部委託李天福全權處理賣
    予他方（第三者）承買人，並負責買賣成立，於86年4月23
    日乙方賣主（上訴人孔花容及原上訴人李天福）、甲方買主
    （被上訴人）及見證人等，至劉天青土地代書事務所簽立土
    地房屋買賣契約書予被上訴人。但礙於被上訴人非自耕農身
    分，故被上訴人以陳明發之名登記為所有權人，並取得鳳林
    地政事務所核發之土地所有權狀，然不知上訴人孔花容及原
    上訴人李天福用何手段將陳明發之自耕農能力證書撤銷，致
    原已移轉登記之所有權亦同時塗銷，並另案配發所有權狀於
    孔美容，孔美容即將該土地賣給林莊五妹，所得價款亦未給
    付被上訴人清償債務。上訴人孔花容及原上訴人李天福一地
    二賣，違反土地房屋買賣契約書及其特約事項規定，由此可
    證上訴人孔花容及原上訴人李天福積欠被上訴人債務仍然存
    在，倘86年4月11日協議書及86年4月14日切結書上訴人孔花
    容及原上訴人李天福不承認，就不會將上述孔美容所有土地
    登記於被上訴人之委託人名下，可見上訴人孔花容及原上訴
    人李天福心存狡詐，處心積慮欲逃避債務。
  (八)被上訴人由法拍處標得標的物，並有原審法院不動產權利移
    轉證書（92年3月28日花院生90執廉4548字第11298號）為證
    ，於92年11月26日上午9時30分點交完畢，在93年5月10日下
    午8時40分卻發現上訴人孔花容及原上訴人李天福仍未搬離
    ，被上訴人念其等年老未提告訴，僅至花蓮縣警察局鳳林分
    局富田派出所報案備查。但至99年5月13日上訴人孔花容及
    原上訴人李天福2人仍竊佔富田三街38巷11號，不得已才另
    行追訴其2人非法行為並訴請賠償，依原審法院99年度易字
    第98號判決，上訴人孔花容並應按月給付被上訴人8,000元
    ，然其亦未按時給付。
  (九)奇木桌價值16萬元，亦非上訴人孔花容及原上訴人李天福所
    稱之25萬元，係被上訴人向工地劉主任購買，而非李建廣或
    上訴人孔花容及原上訴人李天福清償被告之用，有李建廣帳
    目表及轉帳傳票影本為憑。
  (十)98年底上訴人孔花容及原上訴人李天福委託李文平律師，陪
    同渠等與其次子，至被上訴人處所商議和解事宜，被上訴人
    念及上訴人孔花容及原上訴人李天福年事已高及其一再訴起
    紛爭，達成協議將土地與房屋一併處理，因上訴人家庭會議
    有所爭議，故上訴人孔花容及原上訴人李天福另委託鄭明豐
    代書與被上訴人達成將土地與房屋分開處置，並協議簽訂和
    解書、收據及與李俊德之讓渡書，並委由蔡明足辦理代書事
    宜，被上訴人依約於原上訴人李天福生前辦理土地抵押權讓
    與登記，爾後原上訴人李天福之家產處置、分配問題概與被
    上訴人無涉。
  (十一)原上訴人李天福與被上訴人於99年1月13日為終結雙方糾葛
    不清之債務，在代書鄭明豐之見證下簽立和解書，有和解書
    影本在卷可憑，爾後互不糾葛，詎料上訴人孔花容及原上訴
    人李天福竟又無端起訴，被上訴人誠不知理由何在。
  (十二)上訴人孔花容及原上訴人李天福對被上訴人多次提告，結果
    皆可證明被上訴人之清白，茲簡述如下：
  1.86年4月21日原審法院85年度訴字第285號，上訴人孔花容及
    原上訴人李天福上訴駁回。
  2.86年5月8日臺灣花蓮地方法院檢察署85年度偵字第3514號詐
    欺案，被上訴人不起訴處分。
  3.87年8月17日前揭檢察署87年度偵字第1867號詐欺案，因無
    新事實證據結案。
  4.88年7月30日前揭檢察署87年度偵字第1974號詐欺案，因無
    新事實證據結案。
三、證據：除援用於原審所提出者外，另提出下列證據為證：
  (一)99年度訴字第307號民事補充答辯(二)狀1份及所附證物。
  (二)99年1月13日和解書影本1紙。
  (三)99年7月27日花檢家庚99緩100字第13128號臺灣花蓮地方法
    院檢察署函影本1紙。
  (四)99年度易字第98號刑事判決影本1份。
  (五)存證信函影本2份。
  (六)達盈興業有限公司轉帳傳票3張及李建廣帳目表影本1紙
  (七)土地、建築改良物抵押權設定契約書影本1份。
  (八)他項權利證明書影本1紙。
  (九)82年11月10日切結同意書及本票影本各1紙。
  (十)83年12月31日切結書影本1紙。
  (十一)86年4月11日協議書影本1紙。
  (十二)花蓮林區管理處自行收納款項統一收據1紙。
  (十三)86年4月14日切結書影本1紙。
  (十四)86年4月14日委託書影本1紙。
  (十五)土地房屋買賣契約書影本1份。
  (十六)鳳林榮昌段89地號陳明發土地所有權狀及87年3月30日地所
    一創字第1376號花蓮縣鳳林地政事務所函影本各1紙。
  (十七)92年3月28日花院生90執廉4548字第11298號臺灣花蓮地方法
    院不動產權利移轉證書影本1紙。
  (十八)臺灣花蓮地方法院85年度訴字第285號裁定影本1份。
    臺灣花蓮地方法院檢察署85年度偵字第3514號不起訴處分書
    影本1份、87年8月17日花檢輝慎字第13441號臺灣花蓮地方
    法院檢察署函影本1紙及88年7月30日花檢博潔88偵1974字第
    06323號臺灣花蓮地方法院檢察署函影本1紙。
  (十九)83年12月31日收據影本1紙。
  (二十)84年3月13日收據影本1紙。
  工程合約書影本1紙。
  81年9月8日達盈興業有限公司轉帳傳票影本1紙。
  99年1月13日收據及支票影本各1紙。
  99年1月14日讓渡書影本1紙
  99年1月14日收據影本1紙。
  93年度訴字第56號民事準備書狀影本1份。
  100年7月27日存證信函影本1紙。
    理  由
壹、程序方面：
一、按當事人死亡者，訴訟程序在有繼承人、遺產管理人或其他
    依法令應續行訴訟之人承受其訴訟以前當然停止，惟有訴訟
    代理人者不適用之；另承受訴訟人，於得為承受時，應即為
    承受之聲明，民事訴訟法第168條、第173條及第175條第1項
    分別定有明文。原上訴人李天福業於提起上訴後之100年2月
    6日死亡，有其除戶戶籍謄本1份在卷可憑，經其繼承人孔花
    容、李建廣、李美子、李旺財及李今亦具狀聲明承受訴訟在
    卷（本院卷第14頁、第157至159頁），核與上開規定相符，
    應許渠等承受並續行訴訟，合先敘明。
二、又按於第二審為訴之變更或追加，非經他造同意，不得為之
    ；但擴張或減縮應受判決事項之聲明者，不在此限；民事訴
    訟法第446條第1項、第255條第1項第3款分別定有明文。上
    訴人於原審依據不當得利之法律關係提起本件訴訟，請求被
    上訴人給付3,000,000元，上訴後擴張請求被上訴人應再給
    付不當得利234,000元，核屬擴張應受判決事項之聲明，合
    於上開規定，爰准許之。
貳、實體方面：
一、上訴人謂自81年起至99年1月間止，上訴人孔花容與原上訴
    人李天福夫妻2人對被上訴人之損害賠償給付共計6,288,000
    元。扣除應給付被上訴人之64個月房屋租金288,000元與抵
    押保證金300萬元後，被上訴人尚應依不當得利法律關係返
    還上訴人300萬元。嗣原審判決駁回上訴人孔花容與原上訴
    人李天福之訴，上訴人提起上訴，仍依不當得利法律關係請
    求被上訴人給付300萬元，並擴張應受判決事項23萬4千元，
    是上訴人共請求被上訴人給付3,234,000元及法定遲延利息
    ，合先敘明。
二、本院得心證之理由：
  (一)按不當得利，須以無法律上之原因而受利益，致他人受損害
    為其成立要件，此觀民法第179條之規定自明。復按債權人
    本於確定判決對於債務人為強制執行而受金錢之支付者，該
    確定判決如未經其後之確定判決予以廢棄，縱令判決內容不
    當，在債務人對於原執行名義之確定判決提起再審之訴予以
    變更前，亦非無法律之原因而受利益，自無不當得利可言（
    最高法院69年台上字第1142號民事判例意旨參照）。經查上
    訴人孔花容及原上訴人李天福於81年7月16日將所有花蓮縣
    光復富田段879、880、880-2、880-3、1462-2（重測後地號
    為東富段1325地號）等土地及196建號（重測後為東富段85
    建號）、門牌號碼為花蓮縣光復鄉○○○街38巷11號房屋，
    設定債權範圍為所有權全部、權利價值300萬元、債務清償
    日期為82年7月15日之抵押權予被上訴人，嗣因上訴人孔花
    容及原上訴人李天福未能清償上開抵押債務，經被上訴人向
    原審法院聲請拍賣抵押物，經原審法院於85年5月25日裁定
    准予拍賣確定（案號為85年度拍字第344號），90年9月20日
    被上訴人以上開85年間之拍賣抵押物裁定為執行名義，就抵
    押物中東富段1325號（即原富田段1462-2號）土地及其上建
    物東富段85建號（即原富田段196建號）房屋聲請強制執行
    ，嗣該房地由被上訴人以237萬元聲明承受，此有92年3月28
    日花院生90執廉4548字第11298號臺灣花蓮地方法院不動產
    權利移轉證書影本1紙在卷可稽。上訴人孔花容及原上訴人
    李天福為上開抵押權之設定，曾提起確認抵押權不存在及請
    求塗銷登記之訴，主張被上訴人債權不存在，經原審法院於
    86年2月25日（案號為85年度訴字第285號）以系爭抵押權及
    所擔保之債權均屬真正為由，判決上訴人孔花容及原上訴人
    李天福敗訴在案；原上訴人李天福與其子李建廣復於88年間
    ，對被上訴人提起塗銷土地抵押權訴訟（原審法院案號為88
    年度訴字第285號），經原審法院於89年4月27日以李建廣部
    分當事人不適格；李天福部分一部分違反一事不再理原則，
    一部分為系爭抵押權非憑空捏造為由，判決原上訴人李天福
    及李建廣敗訴確定。上訴人孔花容及原上訴人李天福另於上
    開抵押物經被上訴人聲明承受，原審法院執行處於作成分配
    表定期實行分配時，亦再度主張被上訴人債權不存在，提起
    分配表異議之訴，仍經原審法院以上訴人孔花容及原上訴人
    李天福並未履行兩造於86年4月11日、14日簽訂之協議書、
    切結書，渠等復自認自86年4月11日後，未曾付款予被上訴
    人，難認有何足以推翻原85年度訴字第285號民事判決判斷
    之情形，並應受85年度訴字第285號判決意旨之拘束為由，
    以93年度訴字第56號判決上訴人孔花容及原上訴人李天福敗
    訴。從而上開確定民事判決均發生確認被上訴人聲請拍賣抵
    押物之債權非不存在之效力，故被上訴人以237萬元聲明承
    受系爭房地，即難謂無法律上之原因。
  (二)又上訴人孔花容主張，原審法院強行將上訴人孔花容遷出其
    土地區域，因彼時並未具有立即而明顯之危險，且上訴人孔
    花容因未受合理之安置與補償，致其一家四口須另覓租屋處
    ，從而該強制執行程序乃違反原住民族基本法第32條，被上
    訴人依不當得利法律關係，應給付上訴人孔花容1年半（即
    18個月）之租金及生活開銷總計234,000元云云。經查原住
    民族基本法第32條之立法理由乃為維護原住民族遷徙權利，
    避免國家恣意強制原住民族移住及佔有原住民族土地，惟本
    件上訴人孔花容及原上訴人李天福歷經於原審3次提起確認
    抵押權不存在及請求塗銷登記之訴，主張被上訴人債權不存
    在，皆受敗訴駁回，是原審法院民事執行處依上開90年度執
    字第4548號強制執行程序，於92年11月26日將東富段85建號
    房屋點交予被上訴人，當屬公權力之正當行使，核與無正當
    原因而恣意強制原住民遷出其土地區域之情形，迥然有別，
    上訴人自無從適用原住民族基本法第32條規定，請求政府給
    予合理安置及補償之餘地，而上訴人主張應由被上訴人給付
    其租金及生活開銷不當得利，亦嫌無據，殊不足採。
  (三)另上訴人孔花容於99年5月25日遭原審法院99年度易字第98
    號刑事判決判處徒刑，並予緩刑宣告，原上訴人李天福並經
    判決賠償被上訴人288,000元（原審法院98年度訴字第400號
    民事判決），其事實基礎乃因原上訴人李天福原所有坐落花
    蓮縣光復鄉○○段1325地號土地上，門牌號碼光復鄉○○○
    街38巷11號之房屋，經被上訴人聲請強制執行，嗣該房地由
    被上訴人以237萬元聲明承受，原審法院民事執行處並於92
    年11月26日將系爭房屋點交予被上訴人，詎上訴人孔花容及
    原上訴人李天福竟於點交後之93年4月間竊佔系爭房屋，無
    權占用上開房屋至98年2月3日止，上訴人孔花容及原上訴人
    李天福占用系爭房屋受有相當於租金之不當得利，並致被上
    訴人受有損害，此部分給付既為確定判決所命履行，亦難謂
    被上訴人受領無法律上之原因。
  (四)再按所謂和解有使當事人所拋棄之權利消滅及使當事人取得
    和解契約所訂明權利之效力，故無論係創設或確認性質之和
    解，均得賦予已受領給付法律上原因。本件上訴人主張83年
    12月13日原上訴人李天福給付被上訴人40萬元、84年3月13
    日原上訴人李天福給付被上訴人15萬元、99年1月13日給付
    被上訴人220萬元，被上訴人雖未否認，但抗辯如上，表示
    被上訴人對上訴人孔花容及原上訴人李天福有債權存在，其
    受領給付亦非為不當得利。兩造就此雖各執一詞，然查原上
    訴人李天福與被上訴人於99年1月13日成立和解，有和解書
    1份附卷為憑，其內容載明：「茲為李天福與羅聰賢間之債
    務均已協商處理完畢，雙方今後互不有債務糾紛。」等語，
    足認原上訴人李天福就被上訴人受領上開40萬元、15萬元及
    220萬元並無爭議，並且就兩人間之債權債務關係達成從此
    互不有債務之和解結論，上訴人即難再謂被上訴人受領上開
    給付，為無法律上之原因。至原上訴人李天福於84年間交付
    被上訴人奇木桌乙事，亦基於上開同一理由，難認被上訴人
    無法律上原因受有利益，況被上訴人自始否認系爭奇木桌係
    向原上訴人李天福以25萬元購得，上訴人既主張該筆買賣存
    在，自應由渠等提出證據證明之，惟上訴人僅提出自行製作
    之李天福財務支付明細表1紙，實難證明原上訴人李天福曾
    出售被上訴人系爭奇木桌乙事為真。
三、綜上所述，上訴人以不當得利之法律關係，請求及追加請求
    被上訴人給付共3,234,000元及自81年7月1日起至100年8月
    20日止，按年息5%計算之遲延利息，於法無據，不應准許。
    原審為上訴人孔花容及原上訴人李天福敗訴之判決，並無不
    合。上訴意旨指摘原判決不當，求予廢棄改判暨擴張應受判
    決事項部分，均無理由，應予駁回。
四、本件事證已明確，兩造其餘攻擊防禦及舉證，於本件判決結
    果均不生影響，爰不一一論駁，附此敘明。
據上論結，本件上訴及追加之訴為無理由，依民事訴訟法第449
條第1項、第78條、第85條第1項前段，判決如主文。
中    華    民    國    100    年    9    月    21    日
                  民事庭  審判長法  官 謝志揚
                                法  官 林慶煙
                                法  官 張健河
以上正本係照原本作成。
如不服本判決，於共同上訴人上訴所得受之利益合併逾新臺幣
150萬元時，得提起上訴，並應於收受送達後20日內向本院提出
上訴書狀，其未表明上訴理由者，應於提出上訴後20日內向本院
補提理由書狀（均須按他造當事人之人數附繕本）。上訴時應提
出委任律師或具有律師資格之人之委任狀；委任有律師資格者，
另應附具律師資格證書及釋明委任人與受任人有民事訴訟法第
466條之1第1項但書或第2項（詳附註）所定關係之釋明文書影本
。如委任律師提起上訴者，應一併繳納上訴審裁判費。
附  註：
民事訴訟法第466條之1（第1項、第2項）：
對於第二審判決上訴，上訴人應委任律師為訴訟代理人。但上訴
人或其他法定代理人具有律師資格者，不在此限。
上訴人之配偶、三親等內之血親、二親等內之姻親，或上訴人為
法人、中央或地方機關時，其所屬專任人員具有律師資格並經法
院認為適當者，亦得為第三審訴訟代理人。
中    華    民    國   100    年    9     月    21    日
                                書記官 徐文彬